【裁判字號】    99,台上,2034
【裁判日期】    991104
【裁判案由】    確認債權存在等
【裁判全文】
最高法院民事判決            九十九年度台上字第二○三四號
上  訴  人  甲○○
            乙○○
上 列一 人
訴訟代理人  許永昌律師
上 列二 人
共      同
訴訟代理人  陳錦隆律師
            張勝傑律師
被 上訴 人  財團法人證券投資人及期貨交易人保護中心
                    設台北市○○○路○段178號12樓
法定代理人  丙○○  住同上
訴訟代理人  林俊宏律師
上列當事人間請求確認債權存在等事件，上訴人對於中華民國九
十九年七月二十日台灣高等法院第二審判決（九十九年度重上字
第九八號），提起上訴，本院判決如下：
    主  文
原判決廢棄，發回台灣高等法院。
    理  由
本件被上訴人主張：上訴人乙○○於經營博達科技股份有限公司
（下稱博達公司）期間，因掏空公司資金，造成投資人損害，該
等投資人對乙○○有新台幣（下同）五億餘元之損害賠償債權，
伊係依證券投資人及期貨交易人保護法（下稱投保法）所設立之
保護機構，經上開投資人授予訴訟實施權。伊持假扣押裁定聲請
台灣士林地方法院（下稱士林地院）於民國九十四年五月十六日
核發執行命令，扣押乙○○對上訴人甲○○之八千萬元之債權。
詎甲○○對之聲明異議，否認乙○○對其有債權存在，伊自得依
強制執行法第一百二十條第二項規定提起本件訴訟。且乙○○怠
於請求甲○○返還上開款項，致上開投資人之債權無法獲償，為
保全渠等債權，伊亦得依民法第二百四十二條之規定請求。倘認
乙○○對甲○○無上開債權存在，因乙○○曾將九千萬元匯入甲
○○在國泰世華銀行建成分行帳戶，此項無償行為，害及投資人
之債權，伊得依民法第二百四十四條第一項規定，請求撤銷等情
。爰先位聲明求為（一）確認乙○○對甲○○有八千萬元債權存
在。甲○○應給付乙○○八千萬元及加計法定遲延利息，並由伊
代位受領之判決。備位聲明求為（一）乙○○對甲○○給付八千
萬元無償行為應予撤銷。（二）命甲○○給付乙○○八千萬元及
加計法定遲延利息，並由伊代位受領之判決。
上訴人則以：伊二人係夫妻，甲○○受領乙○○所匯資金，屬夫
妻間之贈與，乙○○對甲○○並無被上訴人所主張之借貸、消費
寄託或不當得利返還請求權，且乙○○係於博達公司資金發生問
題前即匯款與甲○○，自無可能害及投資人當時尚未成立之損害
賠償債權云云，資為抗辯。
原審維持第一審所為上訴人敗訴之判決，駁回其上訴，無非以：
被上訴人經博達公司有價證券認購人或買受人共萬餘名授與訴訟
實施權而依投保法第二十八條對乙○○等提起訴訟求償，已經士
林地院判決乙○○應賠償授權投資人總計五十五億餘元，而乙○
○僅就一千二百萬元部分提起上訴，其餘部分應已確定。又國際
票券金融股份有限公司（下稱國票公司）於九十二年六月二十五
日匯款二千八百二十五萬九千七百元予甲○○，該筆資金係乙○
○出售博達公司股票後，購買國票公司RP債券，嗣該等RP債券解
約後，國票公司即將上開款項匯入甲○○之帳戶內，再由甲○○
於九十二年七月十一日持前開資金購買RP債券。另甲○○承認其
自九十一年三月五日起至九十三年四月六日止，陸續自乙○○處
受讓資金合計一億七千七百二十八萬一千六百六十六元，總計乙
○○業移轉與甲○○之款項為二億零五百五十四萬一千三百六十
六元。而上開款項中，僅有一筆匯款四千三百二十八萬一千六百
六十六元，係供甲○○償還短期擔保放款本息使用，其餘六筆計
一億六千二百二十五萬九千七百元，甲○○已於他案訴訟中自認
無特定匯款用途。乙○○將該一億六千二百二十五萬九千七百元
匯入甲○○帳戶之目的，僅係利用甲○○之帳戶進行資金操作，
乙○○並得依據其資金需求狀況，隨時請求甲○○匯回，應認上
訴人間就該款項成立消費寄託契約。且甲○○於收受該一億六千
二百二十五萬九千七百元後，僅將其中五千一百萬元匯至乙○○
之帳戶內，餘款一億一千一百二十五萬九千七百元，尚無證據足
證甲○○已返還予乙○○，被上訴人主張乙○○對甲○○至少有
九千萬元之債權，自屬可取。從而，被上訴人請求確認乙○○對
甲○○有八千萬元之債權存在，並代位乙○○請求甲○○返還八
千萬元本息，為有理由，應予准許。至被上訴人備位請求，不再
審究等詞，為其判斷之基礎。
按主張權利或其他法律效果存在者，應就其權利或法律上效果發
生之特別要件事實，負舉證責任。故當事人主張有金錢消費寄託
關係存在，須就其發生所須具備之特別要件即金錢之移轉占有及
寄託意思表示互相一致負舉證之責任；蓋當事人移轉金錢占有之
原因容有多端，或為買賣，或為贈與，或為借貸或為其他之法律
關係，尚不得僅以金錢之移轉占有，即可推論授受金錢之雙方間
當然有消費寄託關係存在。倘僅證明有金錢之移轉占有，而未證
明該雙方當事人有寄託意思表示互相一致者，仍不能認為其已成
立消費寄託關係。又一般私人將金錢匯入他人在金融機關所開設
之帳戶內，與乙種活期存款戶與金融機關之間為消費寄託關係性
質上尚非相同，如不能證明該二人間有金錢寄託意思表示互相一
致者，仍不能謂其有金錢之消費寄託關係存在。另認定事實，應
憑證據，法院採為認定事實之證據，必須於應證事實有相當之證
明力者，始足當之，不得僅以單純理論為臆測之根據，即就應證
事實為推論之判斷；且得心證之理由，應記明於判決，民事訴訟
法第二百二十二條第四項定有明文。倘有違反，即屬同法第四百
六十九條第六款所稱之判決不備理由。本件原審雖認定乙○○將
一億六千二百二十五萬九千七百元匯入甲○○帳戶，惟對於該二
人間就匯款之行為如何有成立寄託之意思表示合致，並未說明其
所憑之證據。且就認定乙○○僅係利用甲○○之帳戶進行資金操
作，乙○○並得依據其資金需求狀況，隨時請求甲○○匯回乙節
，亦未敘明其心證所由得之理由，即遽認上訴人間就上開匯款已
成立消費寄託契約，並進而為上訴人不利之論斷，自有判決不備
理由之違法。上訴論旨，指摘原判決違背法令，求予廢棄，非無
理由。
據上論結，本件上訴為有理由。依民事訴訟法第四百七十七條第
一項、第四百七十八條第二項，判決如主文。
中    華    民    國  九十九  年   十一   月    四    日
                      最高法院民事第四庭
                          審判長法官  朱  建  男  
                                法官  顏  南  全  
                                法官  林  大  洋  
                                法官  沈  方  維  
                                法官  黃  義  豐  
本件正本證明與原本無異
                                      書  記  官  
中    華    民    國  九十九  年   十一   月   十六   日
                                                      K

司法院資訊處製作；財團法人民間司法改革基金會備份。
